臺灣高雄地方法院民事判決　九十一年度小上字第一三二號
　　上　訴　人　甲○○
　　被上訴人　　高雄市政府
　　法定代理人　謝長廷
右當事人間請求返還不當得利事件，上訴人對於中華民國九十一年十月二十二日本院
高雄簡易庭九十一年度雄小字第一三一五號第一審判決提起上訴，本院判決如左：
    主    文
上訴駁回。
第二審訴訟費用新台幣壹仟伍佰柒拾貳元由上訴人負擔。
    理    由
一、按對於小額程序之第一審裁判之上訴或抗告，非以其違背法令為理由，不得為之
    。又上訴狀內應記載上訴理由，表明(一)原判決所違背之法令及具體內容。(二)依訴
    訟資料可認為原判決有違背法令之具體事實；民事訴訟法第四百三十六條之二十
    四第二項、同條之二十五、同條之二十九第二款分別定有明文。另所謂判決有違
    背法令，乃指判決不適用法規或適用不當，亦為同法第四百六十八條所明定，且
    此亦為小額事件之上訴程序所準用（民事訴訟法第四百三十六條之三十二第二項
    參照）。而以判決有不適用法規或適用不當為上訴理由時，其上訴狀或理由書應
    有具體之指摘，並揭示該法規之條項或內容，若係成文法以外之法則，應揭示該
    法則之旨趣，倘為司法院解釋或最高法院之判例，則應揭示該判解之字號或其內
    容，如依民事訴訟法第四百六十九條所列第一款至第五款事由提起上訴時（第六
    款未準用，參照同上民事訴訟法第四百三十六條之三十二第二項規定），其上訴
    狀或理由書應揭示合於該條款之事實，上訴理由狀如未依此項方法表明者，即難
    認為已對原判決之違背法令有具體之揭示，其上訴自難認為合法（最高法院七十
    一年台上字第三一四號判例要旨參照）。再者，小額事件之訴訟標的金額或價額
    較小，為貫徹其簡速性，避免因上訴費時，不符訴訟利益，原則上宜於第一審確
    定，惟第一審裁判如有違背法令情事者，為保障當事人權益，得許其上訴第二審
    ，是以小額程序第二審法院原則上應自為判決，然第一審誤行小額程序者，為保
    障當事人之程序利益，始例外規定第二審法院得廢棄原判決，將該事件發回原法
    院，民事訴訟法第四百三十六條之二十六定有明文可參，且由同法第四百三十六
    條之三十二第二項並未準用同法第四百五十一條關於程序發回之規定自明，從而
    小額事件第一審訴訟程序縱有瑕疵，惟該瑕疵並不影響判決結果時，參酌其立法
    精神，解釋上應認尚無廢棄發回之必要，以符訴訟經濟之原則。
二、本件上訴人上訴意旨略謂：(一)原審參與言詞辯論之法官有變更，惟新承審法官既
    未闡明更新審判及其要旨，復未延續原法官之審理程序續為進行，即逕為與本件
    無關之貸款契約履行情況及買賣契約成立前之公告事項審理調查，進而辯論終結
    ，足見原審之訴訟程序顯有重大瑕疵。(二)由國民住宅條例第十八條第二項第一至
    三款之規定可知，國民住宅主管機關執行住宅社區管理與維護工作，其經費來源
    有三，其中之一即為國民住宅售價百分之二點五之提撥款及其存款孳息收入，而
    負責提撥之人應為國民住宅之出賣人即被上訴人，被上訴人殊無將該項費用轉嫁
    由上訴人負擔之裁量權，又依國民住宅條例第十六前段及施行細則第二十五條之
    規定，國民住宅之售價，除應低於施行細則第二十五條所定計算方式之成本，若
    低於成本之售價仍高於附近房地產之市價，仍應酌予折減之，被上訴人縱有訂定
    售價之裁量權，仍不得逾此範疇，而本件買賣總價所包含之其他款新台幣（下同
    ）九萬一千一百零四元，係屬管理維護基金，非施行細則第二十五條所列得計入
    成本之項目，被上訴人逾此裁量範圍，於法無據。原判決並未審酌及此，僅謂被
    上訴人所定之售價未超過國民住宅條例國民住宅及其基地售價應參照附近房地產
    市價酌予折減在成本以下之規定，自非法所不許云云，是原判決顯有解釋及適用
    法律不當之違背法令甚明。(三)原判決又謂：上訴人於承諾購買系爭房地時，業已
    同意公告內容，買賣契約內容自應依該公告之記載，該公告既已明定買賣總價為
    三百七十三萬五千二百四十九元，兩造自應受該約定之拘束，買賣價金中九萬一
    千一百零四元即有法律上之原因云云，惟該公告所表彰之事項每戶均有差別，承
    購戶係以抽籤方式選定門牌，並無預為選擇特定房屋及價金之權，亦無從知悉其
    他款之用途為何，而系爭買賣契約書為定型化契約，上訴人主張關於其他款之約
    定係對其不利，爰依民法第二百四十七條之一第一、二款之規定主張此部分無效
    ，被上訴人即喪失法律上之原因，惟原判決猶認定兩造應受該約定之拘束，顯有
    未洽。(四)再者，訴外人高雄銀行業於八十五年四月二十九日將上訴人申貸之三百
    十七萬元匯入被上訴人指定之高雄市政府國民住宅基金專戶，是上訴人已將價金
    全數付清，雖上訴人與貸與人間仍存有債務問題，惟此不影響上訴人已付清價金
    之事實，原判決認定被上訴人未受領其他款項九萬一千一百零四元之利益，而謂
    上訴人未受有損害，自不得請求返還該款項為由，而駁回上訴人之訴，殊嫌率斷
    。上訴人不服，爰提起上訴聲明廢棄原判決，改判命被上訴人應給付上訴人九萬
    一千一百零四元，及自八十五年四月十六日起至清償日止，按年息百分之五計算
    之利息等語。
三、按無法律上之原因而受利益，致他人受損害者，應返還其利益，民法第一百七十
    九條定有明文。經查，原判決理由欄第五頁三、(一)謂：「依國民住宅條例第十八
    條規定『國民住宅主管機關執行住宅社區管理與維護工作，其經費來源如左：一
    、國民住宅售價之百分之二‧五之提撥款及其存款孳息收入、二、....    三、
    ....  』，依上開規定被告固有提撥管理維護經費之義務，且該經費來源之一為
    國民住宅售價之百分之二‧五之提撥款，被告因而於訂立買賣價金時，參酌管理
    維護所需提撥之經費，予以計入成為買賣價金之一部，惟售價並未超過國民住宅
    條例第十六條.... 之規定，自非法所不許。.... 原告於承諾購買系爭房地時，
    業已同意上開公告內容，買賣契約內容自應依該公告之記載，....  兩造自應受
    該約定之拘束，... 」上訴人固主張原判決未予審酌施行細則第二十五條之規定
    ，惟揆之施行細則第二十五條規定：「本條例第十六條所定政府興建之國民住宅
    及其基地之售價，其成本依左列方式計算之：....  」之用語可知，該條僅係規
    範關於國民住宅房屋及土地售價成本之計算方式，非謂買賣總價之成本僅得計算
    房屋及土地之成本，而不得包括其他款項，上訴人容有誤會，又參酌國民住宅條
    例第十六條之規定：「政府興建之國民住宅及其基地之售價，由國民住宅主管機
    關參照附近房地產市價酌予折減在成本以下訂定之。....  」本條亦僅規範被上
    訴人於訂定買賣總價時，關於房屋及土地之售價應參照附近房地產市價酌減並低
    於成本，並未限制被上訴人於計算買賣總價時，不得計入其他款項，況兩造就系
    爭房屋及土地之售價未超過上開規定一節，並無爭執，是原判決認定被上訴人所
    定之售價自屬有據，並無適用法律不當之違法。上訴人雖主張系爭買賣契約書為
    定型化契約，依民法第二百四十七條之一第一、二款之規定主張關於其他款之約
    定無效云云，惟當事人於第二審程序不得提出新攻擊或防禦方法，民事訴訟法第
    四百三十六條之二十八定有明文，查上訴人於原審並未爭執系爭買賣契約之效力
    ，是其自不得於本院提出此新攻擊方法。另原判決第七頁理由欄三、(二)謂：「原
    告就本件買賣價金僅支付自備款五十六萬五千二百四十九元，其餘買賣價金三百
    十七萬元迄今仍未支付予被告，....  被告既未受有該其他款項九萬一千一百零
    四元之給付利益，原告亦未受損害，自不得請求返還該部分之款項。」上訴人固
    主張訴外人高雄銀行業將三百十七萬元匯入被上訴人之國民住宅基金專戶，是上
    訴人已將價金全數付清云云，惟查兩造於八十五年四月十六日訂立貸款契約，訴
    外人高雄銀行為被上訴人之代理人，有貸款契約一份附卷可稽（見原審卷第十一
    頁），是被上訴人為貸與人，應堪認定，且上訴人僅清償部分利息，本金三百十
    七萬元均未清償之情，亦經本院八十七年促字第一三三八四號核發支付命令確定
    （見原審卷第四十八至五十頁），依此，原判決認定上訴人尚未支付其餘買賣價
    金三百十七萬元予被上訴人，並無違誤，上訴人指摘原審對於此部分法律關係之
    認定不當，洵非可採。此外，上訴人指摘原審未諭知更行審理程序一情，經本院
    核閱原審卷證，固屬真實，然該程序瑕疵並不影響判決之結果，依首開說明，解
    釋上並無發回之必要，以符訴訟經濟之原則。
四、綜上所述，原判決認事用法，均無違背法令之情事，上訴意旨僅就原判決審酌之
    事實及依職權就適用法律所表示之見解，泛指判決不當，且其表明原判決所違背
    之法令及內容，洵屬無據，不足採取，其上訴自屬無理由，爰依民事訴訟法第四
    百三十六條之二十九第二款規定，不經言詞辯論，駁回其上訴。
五、末按於小額訴訟之上訴程序，法院為訴訟費用之裁判時，應確定其費用額，民事
    訴訟法第四百三十六條之十九第一項、第四百三十六條第三十二第一項規定甚明
    。查本件第二審訴訟費用為一千五百七十二元（第二審裁判費一千五百零四元；
    送達郵資六十八元），揆諸前開規定，應由上訴人負擔該第二審訴訟費用，附此
    敘明。
六、據上論結，本件上訴為無理由，應依民事訴訟法第四百三十六條之三十二第二項
    、第四百四十九條第一項、第四百三十六條之二十九第二款、第四百三十六條之
    十九、第七十八條，判決如主文。
中　　　華　　　民　　　國　　九十一　　年　 　十二 　　月　  三十一　　日
                              臺灣高雄地方法院民事第五庭
~B審判長法官　黃蕙芳
~B法　　　官  徐美麗
~B法　　　官　鍾素鳳
右為正本係照原本作成。
本裁定不得抗告。
~B法院書記官　黃麗緞
中　　　華　　　民　　　國　　九十一　　年　　十二　　　月　　三十一　　日
